最高法院民事判決　　　　　　一○○年度台上字第一六七六號
上　訴　人　永鳳企業有限公司
法定代理人　蔡鳳燕
訴訟代理人　黃永泉律師
被 上訴 人　交通部公路總局第二區養護工程處
法定代理人　陳敬明
訴訟代理人　陳光龍律師
上列當事人間請求給付工程款等事件，上訴人對於中華民國九十
九年十月二十九日台灣高等法院台中分院第二審判決（九十八年
度建上字第八八號），提起一部上訴，本院判決如下：
    主  文
原判決關於駁回上訴人之訴及上訴中之新台幣一千二百零九萬六
千六百五十九元本息及該訴訟費用部分廢棄，發回台灣高等法院
台中分院。
    理  由
本件上訴人主張：訴外人長虹工程股份有限公司（下稱長虹公司
）前與被上訴人簽訂工程合約（下稱系爭合約），由長虹公司向
被上訴人承包南投縣集鹿大橋新建工程（下稱系爭工程）。嗣後
長虹公司與伊訂立協議書，將系爭工程轉由伊承作，伊於民國九
十二年九月四日以存證信函將長虹公司讓與其對被上訴人之未請
領款及保留款等之債權情事通知被上訴人。茲工程已全部完工及
驗收，伊自得依據系爭合約第七條第一項約定，向被上訴人請求
系爭工程之保留款。爰求為命被上訴人給付新台幣（下同）二千
一百三十九萬六千六百四十四元，及自九十六年四月二十一日起
至清償日止按年息百分之五計算之利息之判決（第一審判決被上
訴人應給付上訴人一千零五十萬零一百九十四元本息，駁回上訴
人其餘之訴；兩造各就其敗訴部分提起上訴，嗣後上訴人減縮其
上訴聲明，僅就五百八十四萬三千四百二十六元本息聲明不服；
原審將第一審判決關於命被上訴人給付超過四萬九千零三十五元
本息部分廢棄，改判駁回該部分上訴人之訴，並駁回被上訴人其
餘上訴及上訴人上訴；上訴人提起第三審上訴，請求命被上訴人
再給付一千二百零九萬六千六百五十九元本息）。
被上訴人則以：系爭工程係由伊提供材料予承包商施作，結算時
發現承包商有多領材料之情形，承包商應予返還，另有多種事項
亦須扣款，計應扣款者為：局供給材料之下腳料應繳款項一百
六十八萬五千四百六十七元、局供給材料應繳回款項（耐震工
程處理款）三百四十八萬七千七百九十三元、驗收與系爭合約
規定不符合二百零八萬五千一百十三元、系爭工程未完工桃芝
風災修復工程費五百十九萬九千七百四十八元、伊聘請技師參
與驗收簽認費十九萬二千元、驗收缺失改善工程費三百八十一
萬八千九百四十一元、工程估驗溢估利息四百五十九萬二千七
百九十六元、橋樑工程第71項次盤式支撐350 噸扣款四十三萬
三千一百零八元、橋樑工程第73項次防震版安裝扣款九十九萬
二千三百四十四元，共二千二百四十八萬七千三百十元，伊主張
抵銷，則上訴人請求之二千一百三十九萬六千六百四十四元已無
餘額。又系爭工程之保留款為二千一百三十九萬六千六百四十四
元，但末期估驗時，經扣除長虹公司及上訴人溢領之估驗款九百
二十五萬零九百五十元，僅餘一千二百十四萬五千六百九十四元
等語，資為抗辯。
原審將第一審判決關於命被上訴人給付超過四萬九千零三十五元
本息部分廢棄，改判駁回該部分上訴人之訴，並駁回被上訴人其
餘上訴及上訴人上訴，無非以：長虹公司前向被上訴人承包系爭
工程，訂有系爭合約，嗣後長虹公司將系爭工程轉由上訴人承作
，被上訴人業於九十年十二月十日同意依「監督付款實施要點」
辦理，上訴人並於九十二年九月四日以台中公益路郵局第一一○
○號存證信函將長虹公司讓與其對被上訴人之未請領款及保留款
等之債權情事通知被上訴人等情，為兩造所不爭。上訴人主張系
爭工程已完工、驗收及結算，被上訴人應給付工程保留款，被上
訴人則辯稱扣款後已無剩餘工程款可領取。查兩造除對局供給材
料之下腳料一百六十八萬五千二百六十一元、驗收與系爭合約規
定不符合中之七十六萬七千六百零一元、技師費十九萬二千元，
驗收缺失改善工程費中之三百十七萬五千二百六十三元部分不爭
執，上訴人同意被上訴人扣款外，其餘被上訴人擬扣款部分上訴
人均有爭執。關於被上訴人之抵銷抗辯是否有理由，分述如下：
（一）局供給材料應繳回款項（多領材料款）三百四十八萬七千
七百九十三元部分：被上訴人雖提出收料單據等件為證，主張承
包商（原為長虹公司）多領材料，應返還三百四十八萬七千七百
九十三元云云，惟上訴人否認為真實。查上開單據為被上訴人單
方製作，被上訴人自承就長虹公司實領數量部分無資料足供證明
，是被上訴人抗辯其得扣款三百四十八萬七千七百九十三元，無
可採取。（二）驗收與系爭合約規定不符合一百三十一萬七千五
百十二元（二百零八萬五千一百十三元減七十六萬七千六百零一
元）部分：本項次為端錨、配件及施工部分，被上訴人雖提出自
製之工程數量計算表為據，但亦經上訴人否認為真正，經查如長
虹公司施工品質不符，被上訴人本得請其修繕或另僱工修繕再向
長虹公司主張，惟被上訴人陳稱長虹公司施工品質不符，又稱不
影響結構，無須修繕、重作，應予扣款即可，實悖常理，是被上
訴人主張該部分扣款，亦無理由。（三）未完工桃芝風災修復工
程費五百十九萬九千七百四十八元部分：上訴人主張九十年七月
二十八日桃芝颱風災害發生時，「集鹿大橋修復工程」已由業主
發包予其他廠商承辦施工中，該次災害損失應由工程營造綜合保
險承擔云云。惟查依系爭合約第十一條第四款約定，系爭工程於
完工前，遭遇桃芝颱風受損，受損部分雖有投保營造綜合保險，
然就長虹公司未超過自負額之部分，該部分修復工程費用仍應由
長虹公司負擔，而長虹公司未支付，係由被上訴人支付予修復廠
商之事實，為兩造所不爭。且長虹公司曾於九十一年十月一日出
具兩造不爭執之切結書，載明：「南投縣集鹿大橋新建工程因『
桃芝颱風』造成南引道工程路燈及ＡＣ路面嚴重受損，此災損所
需修復金額在工程保險自負額內，保險公司無法理賠，本公司亦
無力支付，惟南投工務段在強大的民意壓力下，為順應民意，要
求『集鹿大橋自力救濟委員會』進場清理盈尺積土及舖設ＡＣ。
『集鹿大橋自力救濟委員會』所花費之工資及材料費五百十九萬
九千七百四十八元，同意由本公司未請領百分之五工程保留款中
扣除先行支付與『集鹿大橋自力救濟委員會』。」等語。至於長
虹公司雖已於九十一年三月十五日通知被上訴人系爭工程之保留
款債權讓與上訴人，然系爭工程係於九十四年間方完工驗收，長
虹公司於九十一年十月一日書立前開切結書承認對被上訴人負擔
此一損失，被上訴人自得於結算時就此部分從工程款中扣除，且
此一抵扣權利，不因長虹公司表示將來結算後，將剩餘保留工程
款債權讓與上訴人而受影響，是被上訴人抗辯該修復工程費用五
百十九萬九千七百四十八元得自應付之工程款中扣除，為有理由
。（四）驗收缺失改善工程費三百八十一萬八千九百四十一元部
分：查系爭工程於九十四年一月六日初驗，有工程初驗報告表為
證，驗收結果有下列應改善項目或建議事項：「一引道部分：1.
北引道路面寬，竣工圖尺寸與實際不符，須修正。2.北引道Ａ型
道路邊溝寬度，竣工圖橫斷面尺寸標示與實際不符，須修正。3.
南引道2K＋547起至2K＋680右側，實地有施設護欄，竣工圖未繪
設護欄，須修正，結算書數量亦一併修正。4.南引道2K＋880 起
至2K＋940 右側，實地未設擋土牆，竣工圖有繪設擋土牆，須修
正，結算書數量亦一併修正。5.南引道沿線人行道水泥砂漿面多
處破壞，須修復。6.南引道1K＋700及2K＋160右側，人行道與叉
路轉角處未施作無障礙收尾，須改善。7.南引道2K＋500 起至2K
＋600 右側，人行道及胸牆，因河川局整治河川遭致破壞，完工
後須責施工單位修復。8.南引道沿線洩水孔溝蓋多處損壞或缺溝
蓋，須修復或補裝設。9.南引道洩水孔多處堵塞，須清理。10.1
K＋600北上護欄上頂部破壞，須改善。11.1K＋680南下護欄上頂
部破壞，須改善。二橋樑部分：1.P22 橋墩中心偏移椿基礎中心
，因位於水中無法量測偏心量，建議施工單位詳細測量後檢討改
善。2.人行道水泥砂漿面多處裂縫脫剝，須改善。3.不鏽鋼管欄
杆電焊部位生鏽須改善。4.北上1K＋000 處附近不鏽鋼管欄杆脫
落，須改善。5.集集端及鹿谷端模組型伸縮縫處之胸牆破裂，須
改善。6.P11 北上牆面寬度及伸縮處寬度不足，須改善。7.九二
一地震後本工程曾發包辦理修復，請工務段查明修復項目、數量
，其中若屬原承包商施工不良所造成之修復，結算時此部分之數
量須扣除。」應由長虹公司改善，但長虹公司未改善，由被上訴
人另行發包改善，工程費三百八十一萬八千九百四十一元，有工
程結算書可徵。證人即土木技師蘇國樑亦證述該工程數量無誤。
上訴人雖主張發包後墩柱修復與設計不符，墩柱加大防撞鋼板高
度由原設計四公尺增加為八點五公尺，與原設計不符，不應再向
長虹公司扣款云云。惟查原工程項目缺失需改善工程中，第（11
）項次防撞鋼板及安裝、第（12）項 350KG/cm 無收縮水泥砂漿
，雖因河道改變，造成P22 橋墩未包覆防撞鋼板部分，覆土沖刷
加深，但P22 橋墩中心偏移樁基礎中心，仍屬驗收缺失需改善項
目，故應由長虹公司負責，上訴人上開主張，尚不足採。被上訴
人亦得自工程款中扣除上揭缺失改善工程費三百八十一萬八千九
百四十一元。（五）工程估驗溢估利息四百五十九萬二千七百九
十六元部分：依證人即被上訴人之監造人員謝哲雄所證，系爭工
程各期工程款係按照被上訴人所製作之估驗表請領，而該估驗表
乃經監工人員確認後製作，並經被上訴人承辦人員簽章、送核無
訛，是被上訴人抗辯長虹公司及上訴人領取估驗款時，完工數量
與實際完工數量不符，伊得自工程保留款中扣除四百五十九萬二
千七百九十六元溢估利息云云，並不足採。（六）橋樑工程第71
項次盤式支撐350 噸扣款四十三萬三千一百零八元部分：上訴人
主張橋樑部分盤式支撐350噸因地震損壞打除後變更為650噸，保
險已理賠，驗收亦無缺失，自不應由伊負責並扣款云云。惟查就
該橋樑部分盤式支撐350 噸，長虹公司施作後因九二一地震損壞
打除後變更為650 噸之事實，為被上訴人不爭執，而本工程驗收
時相關進口資料已遺失，依據系爭合約之施工補充說明第十八項
規定：「在國內無法生產製造或檢驗而必須靠國外進口之材料，
承包商須提供原廠出廠文件及海關進口證明以供審驗。」有施工
補充說明書附卷可稽，上訴人接續長虹公司承攬系爭工程，自應
依合約約定履行並提出上開證明文件以供審驗。雖本工程承辦人
員當時已會同長虹公司人員至海關勘驗成品，亦不能免除上訴人
此項附隨義務。上訴人未能提供原廠出廠文件及海關進口證明以
供被上訴人審驗，即未能確保材料品質及來源之正當性，自有違
系爭合約約定，而被上訴人要求提出該等文件證明並無違反誠信
原則；又保險已否理賠，不影響上訴人此項義務。是被上訴人稱
無法計價予長虹公司，應扣款，尚屬有據。（七）橋樑工程第73
項次防震版安裝扣款九十九萬二千三百四十四元部分：上訴人主
張防震版安裝扣款理由稱試驗報告不符合規定，但該項次從二十
七期至八十八期皆有請款並未接獲告知與規定不符云云。經查該
部分工程業經承攬人施作完成，並經被上訴人估驗付款之事實，
為被上訴人所不爭執，系爭工程既有施作，並經被上訴人監工人
員核估後給付工程款，本屬當然，雖被上訴人辯稱：此一工程事
後未通過檢驗云云，惟未見被上訴人提出會同長虹公司檢驗之報
告，自難僅憑被上訴人單方陳述，即認長虹公司就系爭工程之施
作取得估驗款應予扣回，被上訴人主張此部分扣款亦無理由。末
查系爭工程之保留款為二千一百三十九萬六千六百四十四元，兩
造固不爭執，但該保留款於末期估驗時，經扣除長虹公司及上訴
人溢領之估驗款九百二十五萬零九百五十元，僅餘一千二百十四
萬五千六百九十四元，此有上訴人不爭之工程估驗計價表可按，
復經證人蘇國樑結證屬實。綜上，被上訴人抗辯伊依系爭合約得
向長虹公司主張扣款之金額合計為一千二百零九萬六千六百五十
九元，並與上訴人之工程保留款債權為抵銷，洵屬有據；從而上
訴人得向被上訴人請求給付之金額為四萬九千零三十五元，上訴
人之請求，於此範圍及其法定遲延利息為有理由，應予准許，超
過部分則無理由，應予駁回等詞，為其判斷之基礎。
惟查系爭合約第七條第一項記載：「本工程不預付工款，開工後
每月五日及二十日各估驗一次，按已完成數量計價付款百分之九
十五，其餘百分之五保留至全部工程完工經甲方（即被上訴人）
正式驗收合格後一次付清。」等語（見一審卷第一宗六九頁反面
）。上訴人主張橋樑部分盤式支撐350 噸因地震損壞打除後變更
為650 噸，已施作完成，被上訴人指無進口資料證明，此為被上
訴人內部遺失資料之問題，不應由伊負責並扣款等詞（見一審卷
第一宗一七七頁、第三宗三○九頁），被上訴人則自承工程已完
工（見一審卷第一宗一二九頁）。觀諸被上訴人提出之協商結論
，就此部分，被上訴人南投工務段表明：本工程承辦人員當時已
會同長虹公司人員至海關勘驗成品等語（見一審卷第二宗三七頁
），果爾，長虹公司已依被上訴人要求進口物料，並於被上訴人
工作人員會同勘驗無誤施作完成，主要義務業已履行，至於系爭
合約之施工補充說明第十八項固規定：「在國內無法生產製造或
檢驗而必須靠國外進口之材料，承包商須提供原廠出廠文件及海
關進口證明以供審驗。」（見一審卷第二宗八七頁），然此係關
於審驗時必須提出之資料約定，性質僅屬附隨義務，上訴人未能
提供原廠出廠文件及海關進口證明，即令係可歸責於上訴人，倘
承攬之工作已經被上訴人驗收合格，甚已供使用，被上訴人全部
扣款不付報酬，焉合乎首開約定？該項工程完成後之價值究若干
？有無替代方式（譬如立切結書等）補救，以臻公平？不無再事
斟酌之餘地。又另案台灣台南地方法院九十六年度重訴字第二三
八號和解筆錄，其和解成立內容第五項雖記明該和解範圍不含本
件訴訟云云，然該和解成立內容第二項記載：被上訴人聲明並確
認就訴外人京城商業銀行股份有限公司（下稱京城銀行）出具之
履約保證金保證書，被上訴人向京城銀行請求之履約保證責任共
計二千七百三十四萬零六百七十七元（包括局供給材料之下腳料
一百六十八萬五千四百六十七元、驗收與系爭合約規定不符合二
百零八萬五千一百十三元、未完工桃芝風災修復工程費五百十九
萬九千七百四十八元、技師費十九萬二千元、驗收缺失改善工程
費三百八十一萬八千九百四十一元……）等語，經核各該款項及
金額與原判決准許被上訴人扣款並與上訴人之本件請求為抵銷者
幾乎完全相同（局供給材料之下腳料部分，原審認定為一百六十
八萬五千二百六十一元），同和解成立內容第三項並載明：京城
銀行應於九十八年十二月五日前給付被上訴人一千一百三十二萬
六千一百二十元，並匯入被上訴人於台灣銀行台中分行之000
000000000號帳戶等詞（見上訴人九十九年十二月七日
上訴理由狀附件一），衡此情形，該訴訟上成立之和解和本件是
否毫無關聯，不無疑問，若京城銀行確實已依上述和解內容給付
被上訴人，被上訴人於本件再為扣款、抵銷，即生重複，究竟事
實真相如何，應予澄清。上訴論旨，指摘原判決關於其敗訴部分
為不當，非無理由，爰於上訴聲明範圍內予以廢棄。
據上論結，本件上訴為有理由。依民事訴訟法第四百七十七條第
一項、第四百七十八條第二項，判決如主文。
中    華    民    國  一○○  年    十    月    六    日
                      最高法院民事第一庭
                          審判長法官  蕭  亨  國  
                                法官  李  慧  兒  
                                法官  高  孟  焄  
                                法官  黃  秀  得  
                                法官  劉  靜  嫻  
本件正本證明與原本無異
                                      書  記  官  
中    華    民    國  一○○  年    十    月   十八   日
                                                      K